【裁判字號】    90,上,725
【裁判日期】    901225
【裁判案由】    清償借款
【裁判全文】
臺灣高等法院民事判決  九十年度上字第七二五號
      上  訴  人    乙○○○
      被  上訴人    甲○○
      複  代理人    鍾美馨
右當事人間請求清償借款事件，上訴人對於中華民國九十年六月十五日臺灣臺北地方
法院八十九年度訴字第四二九二號第一審判決提起上訴，本院判決如左：
    主    文
上訴駁回。
第二審訴訟費用由上訴人負擔。
    事實及理由
一、被上訴人主張：上訴人陸續向其借貸金錢，總額為新台幣（下同）二百八十五萬
    元，各期借貸之時間、金額及約定清償期為：(一)民國（下同）八十五年十一月十
    九日借款一百萬元，清償期為八十七年十一月十八日；(二)八十五年十二月九日借
    款十萬元，清償期為八十七年十一月十八日；(三)八十六年一月十五日借款十萬元
    ，清償期為八十七年十一月十八日；(四)八十六年四月二十三日借款六十萬元，清
    償期為八十六年十二月二十三日；(五)八十六年七月二十三日借款五十萬元，清償
    期為八十七年七月二十三日；(六)八十六年九月十五日借款三十萬元，清償期為八
    十七年一月十五日；(七)八十六年十月十五日借款二十萬元，清償期為八十七年五
    月十五日；(八)八十六年十一月十日借款五萬元，惟上訴人就上開債務，僅以八十
    七年三月十一日簽發票面金額四十萬元支票乙紙（支票號碼ＰＥ0000000
    ）及八十八年八月償還一萬元之方式清償後，即未再履行對被上訴人之債務。爰
    依消費借貸之關係，請求上訴人清償二百四十四萬之借款暨按月息百分之一點六
    計算之利息等情。並聲明：(一)駁回上訴人之上訴。(二)被上訴人願供擔保請准宣告
    假執行。（原審判決被上訴人部分勝訴，部分敗訴，被上訴人對其敗訴部分並未
    提起上訴。上訴人對其敗訴部分，則提起上訴）
二、上訴人則以：上訴人並未向被上訴人借貸二百四十四萬元，且借貸為要物行為，
    依法被上訴人應舉證交付情形等語，資為抗辯。並聲明：(一)原判決不利於上訴人
    之部分廢棄。(二)上開廢棄部分，駁回被上訴人在第一審之訴及假執行之聲請。
三、兩造不爭之事實：八十五年十一月十九日及八十六年七月二十三日借款證明書上
    印文真正等情，為兩造所不爭執，惟上訴人以：上開印文係被盜蓋等語置辯。
四、被上訴人主張：上訴人向其借款二百八十五萬元，其借款金額及應為清償日分別
    為（一）八十五年十一月十九日借款一百萬元，應為清償日八十七年十一月十八
    日。（二）八十五年十二月九日借款一十萬元，應為清償日八十七年十一月十八
    日。（三）八十六年一月十五日借款一十萬元，應為清償日八十七年十一月十八
    日。（四）八十六年四月二十三日借款六十萬元，應為清償日八十六年十二月二
    十三日。（五）八十六年七月二十三日借款五十萬元，應為清償日八十七年七月
    二十三日。（六）八十六年九月十五日借款三十萬元，應為清償日八十七年一月
    十五日。（七）八十六年十月十五日借款二十萬元，應為清償日八十七年五月十
    五日。（八）八十六年十一月十日借款五萬元，其中上訴人曾於八十七年三月十
    一日簽發票面金額四十萬元支票一紙（支票號碼PE0000000號）、八十八
    年八月給付一萬元作為清償之用，尚欠二百四十四萬元等情，業據被上訴人提出
    歷次借貸證明書、收據、還款金額紀錄、支票、八十七年四月二十七日清償借款
    證明影本為證，上訴人除自認以上開支票償還借款四十萬元之事實外，其餘否認
    有上開借貸之情事。惟查上訴人對於前開八十五年十一月十九日、八十六年七月
    二十三日借貸證明書上，上訴人羅映喬印文之真正並不爭執（請見本審卷第四七
    頁），足堪信為真實。上訴人雖辯稱：印文係被上訴人所盜蓋云云，惟為被上訴
    人所否認，依民事訴訟法第二百七十七條前段規定，上訴人應就有利於己之積極
    事實負舉證責任，上訴人並未舉證以實其說，其抗辯自不足採。又八十七年四月
    二十七日清償借款證明上借款人之指印為上訴人所蓋用之事實，為上訴人所自認
    （請見原審卷第九五頁），雖上訴人抗辯：依民法第三條第三項之規定，本件指
    印因缺乏「二人以上簽名之証明」而不生簽名之效力云云。然按「消費借貸契約
    之訂立，法律上並無應以書面為之之規定，民法第三條第一項所謂依法律之規定
    有使用文字之必要者，即不包括消費借貸契約之訂立在內」，最高法院二七年上
    字第三二四０號判例可資參考，系爭消費借貸契約既非要式契約，當事人間亦無
    要式性之特約，「八十七年四月二十七日清償借款證明」其性質係屬書證，為證
    據之一，上訴人既在其上加蓋手印，自屬同意其內容之記載，而具證明力，從而
    應認上開清償借款證明內容亦為真正。依清償借款證明記載：「茲羅映喬女士向
    甲○○先生借款新臺幣貳佰捌拾伍萬元整，民國八十七年四月廿七日還款新臺幣
    肆拾萬元整，尚欠甲○○先生新臺幣貳佰肆拾伍萬元，特此證明」，可證明在八
    十七年四月廿七日前，上訴人確有向被上訴人借款二百八十五萬元之事實。上訴
    人雖抗辯：蓋指印時，清償借款證明書上沒寫字云云，然上訴人並無法舉證以實
    其說，上訴人所辯，自不可採。上訴人另抗辯：消費借貸為要物契約，被上訴人
    未舉證證明其二百四十四萬元金錢之來源，亦未證明有交付該二百四十四萬元予
    上訴人云云。惟查前開清償借款證明已明白記載：「茲羅映喬女士向甲○○先生
    借款新臺幣貳佰捌拾伍萬元整，民國八十七年四月廿七日還款新臺幣肆拾萬元整
    ，尚欠甲○○先生新臺幣貳佰肆拾伍萬元」等語，茍上訴人未收受二百八十五萬
    元，何以上訴人還款四十萬元後，尚欠被上訴人二百四十五萬元？前開證明雖未
    明文記載「親收足訖無訛」，但依其記載，已足認上訴人收受款項無訛，舉證責
    任即應轉換，由上訴人舉證證明被上訴人並未交付該借款，上訴人並未舉證以實
    其說，其抗辯亦不足採。前開清償借款證明既屬真正，其金額與被上訴人提出之
    歷次借貸證明書金額總額相符，自可佐證歷次借貸證明書均為真正，故被上訴人
    此部分主張足堪信為真實。
五、上訴人抗辯：依被上訴人八十五年十一月十九日之借貸證明書第三條以觀，上訴
    人（即乙方）至遭不測之時，即以其現住房屋交由其使用，以抵銷借貸，現條件
    尚未成就云云。經查依上開八十五年十一月十九日之借貸證明書之前言部分，已
    載明借款一百萬元之借貸期間為八十五年十一月十九日起至八十七年十一月十八
    日止，借貸期為兩年；第三條係規定「借貸期間」如乙方（指上訴人）遭不測之
    故，無法清償本金，甲方（指被上訴人）則依乙方允諾可依居住證之權利完全使
    用新店市○○路六二六號之房屋抵作清償本金，有借貸證明書影本可證（請見前
    審卷第二三頁至第二四頁）。從而，此部分約定係指上開二年之借貸期間，上訴
    人若有不測，當然屆期無法履行清償義務，始約定以上訴人之現住房屋交由被上
    訴人抵銷借款，八十七年十一月十八日之清償期既已屆至，自無上開約定之適用
    ，故上訴人此部分辯詞，亦屬無據。
六、上訴人又抗辯：依八十六年十一月十日之伍萬元借貸證明第二段所載：「還款方
    式活會標到後還一部份；餘款由唐義煌先生終生俸中每半年（一、七月）份各還
    款新台幣貳拾萬元，直到所有積欠債務還清為止」約定，屬附條件之清償，即俟
    上訴人「活會標到後方始為清償期」，茲清償期既未屆至，遽而請求，似非適法
    云云。查八十六年十一月十日之伍萬元借貸証明第二段有前開約定，有借據證明
    影本可證（請見本審卷第三十頁至第三一頁），足堪信為真實。惟查證人南子田
    證稱：當時（八十七年七月二十五日）是因為上訴人借錢沒有還，被上訴人向上
    訴人要錢，雙方吵架，我們過去協調，我們與上訴人丈夫是十多年的老朋友，我
    們是站在朋友的立場協調，協調結果上訴人說有錢就還錢，沒錢也沒有辦法。房
    子問題，被上訴人同意上訴人若未做生意，可以住在三樓，上訴人說一年後要回
    大陸。我說那上訴人要回大陸時就將房子還給被上訴人。當時有看到借據，上訴
    人有承認借錢，只是說有錢再還等語（請見原審卷第一二三頁至第一二四頁）。
    證人南子田之養子雖為被上訴人之弟，然觀之上開證言並無刻意偏頗任何一造，
    其證詞應為可採，從而上開八十六年十一月十日之借貸證明書第二段之約定，應
    認已為兩造事後協調結果所推翻，故自無清償期未屆至之問題。
七、上開借款中之八十六年十一月十日所借之五萬元，並無約定償還日期等情，業為
    被上訴人所自認，並有借貸證明可按，且證人南子田、牟慧君於原審法院言詞辯
    論期日中均證稱，八十七年七月二十五日在上訴人家中協調時，上訴人沒講何時
    還錢等語，故被上訴人主張上開借貸五萬元部分，曾於八十七年七月二十五日經
    南子田、牟慧君協調於八十七年十一月十八日償還云云，無法舉證以實其說，自
    不可採，上訴人所負之遲延責任，自應自與催告有同一效力之被上訴人聲請之支
    付命令送達上訴人時起算。又查上開歷次借貸證明書均載明上訴人應繳之利息款
    項，與其上所借貸之金額相除，均為月息百分之一．六，故上訴人抗辯無月息百
    分之一點六之約定云云，亦不可採。按「遲延之債務，以支付金錢為標的者，債
    權人得請求依法定利率計算之遲延利息。但約定利率較高者，仍從其約定利率」
    ，民法第二百三十三條第一項定有明文。兩造約定之利息既係月息百分之一．六
    ，遲延利息即應按此計算。原審按年息百分之五計算遲延利息，尚有未洽，惟被
    上訴人就此並未提起上訴，本院就該部分，不予審酌。
八、上訴人另抗辯：被上訴人清償借款證明已返還上訴人，則債之關係業已消滅云云
    （請見本審卷第三四頁）。被上訴人則否認已將清償借款證明返還上訴人，並提
    出清償借款證明原本為證（請見本審卷第五二頁，閱後發還）。被上訴人所提出
    之「清償借款證明」係桌曆原本記載之清償借款證明（影本請見原審卷第三三頁
    ）；上訴人提出「清償借款證明」，係桌曆原本記載之清償借款證明影印後，再
    由上訴人蓋手印、被上訴人簽名（請見本審卷第三八頁），此從被上訴人「甲○
    ○」，三字之簽名，在「清償借款證明」上之位置不同（被上訴人提出之清償借
    款證明，「牟」字未蓋到日曆上十一時及十一時十五分之標示；上訴人提出之清
    償借款證明，「牟」字則蓋住日曆上十一時及十一時十五分之標示，有各該清償
    借款證明可證），觀之甚明。該清償借款證明一方面證明上訴人未清償全部借款
    ；另一方面證明上訴人已清償部分借款，由上訴人、被上訴人各持一份甚合情理
    。被上訴人並未將清償借款證明退還上訴人，上訴人提出自己部分之清償借款證
    明，證明已清償全部借款，並不可採。上訴人又抗辯：被上訴人於八十九年十月
    二十六日提出準備狀主張上訴人「係於八十八年八月間償還其一萬元」，所以其
    僅向上訴人請求給付二百四十四萬元，惟其在八十八年九月二十日之聲請支付命
    令狀內則謂：「詎自八十七年七月七日至八十八年九月二十日之期間內，上訴人
    迄未付分文」，上訴人究竟係向其借二百四十四萬元抑係向其借二百四十五萬元
    ，依法其應負舉證之責云云。查被上訴人既將欠款之金額由二百四十五萬元更正
    為二百四十四萬元，而就二百四十四萬元部分，業盡舉證責任，已如前述，自不
    生其他舉證責任問題。本件事證已臻明確，兩造其餘攻擊、防禦方法及所舉證據
    ，無礙勝負之判斷，爰不一一論列，附此敘明。
九、綜上所述，上訴人上訴部分，被上訴人基於借貸之法律關係請求上訴人給付積欠
    借款二百四十四萬元，及其中二百三十九萬元部分，均自所有借款中最後借款期
    限八十七年十一月十八日之翌日即八十七年十一月十九日起；其中五萬元自支付
    命令送達上訴人之翌日即八十九年八月二十五日起，均按法定利率年息百分之五
    計算遲延利息，為有理由，應予准許。原審判命上訴人如數給付，並准供擔保宣
    告假執行，於法並無不合。上訴意旨指摘原判決不當，求予廢棄改判，為無理由
    ，應予駁回。
十、據上論結，本件上訴為無理由，依民事訴訟法第四百四十九條第一項、第七十八
    條，判決如主文。
中      華      民      國    九十      年      十二    月    二十五    日
                              民事第十二庭
                                  審判長法  官  林  丁  寶
                                        法  官  高  鳳  仙
                                        法  官  林  恩  山
右正本係照原本作成。
如不服本判決，應於收受送達後二十日內向本院提出上訴書狀，其未表明上訴理由者
，應於提出上訴後二十日內向本院補提理由書狀（均須按他造當事人之人數附繕本）
上訴時應提出委任律師或具有律師資格之人之委任狀；委任有律師資格者，另應附具
律師及格證書及釋明委任人與受任人有民事訴訟法第四百六十六條之一第一項但書或
第二項（詳附註）所定關係之釋明文書影本。
中      華      民      國    九十      年      十二    月    二十六    日
                                        書記官  周  淑  靜
附註：
民事訴訟法第四百六十六條之一（第一項、第二項）：
對於第二審判決上訴，上訴人應委任律師為訴訟代理人。但上訴人或其法定代理人具
有律師資格者，不在此限。
上訴人之配偶、三親等內之血親、二親等內之姻親，或上訴人為法人、中央或地方機
關時，其所屬專任人員具有律師資格並經法院認為適當者，亦得為第三審訴訟代理人
。


司法院資訊處製作；財團法人民間司法改革基金會備份。
